臺灣臺東地方法院刑事判決　　　　　　　　　　　　　　九十四年度訴字第五八號
　　公　訴　人　臺灣臺東地方法院檢察署檢察官
　　被　　　告　甲○○
右列被告因違反野生動物保育法案件，經檢察官提起公訴（九十四年度偵字第二四三
號），被告於準備程序認罪，本院合議庭裁定由受命法官以簡式程序判決如左：
    主  文
甲○○未具族群量逾越環境容許量之條件，獵捕保育類野生動物，處有期徒刑捌月，
扣案之土造獵槍壹枝（槍枝管制編號：0000000000號）、底火貳佰拾肆
顆、鋼珠壹佰肆拾捌顆及山羌屍體壹隻均沒收。
    事  實
一、甲○○為山地原住民，前於民國九十三年五月十七日因違反野生動物保育法等案
    件，經本院判處有期徒刑十月，緩刑三年確定。猶不知悔改，而於緩刑期內，明
    知山羌為珍貴稀有保育類野生動物，未逾越環境容許量不得捕獵，於九十三年十
    月一日凌晨一時許，持供作生活工具之用，未經許可製造之具有殺傷力之土造獵
    槍一把（槍枝管制編號：0000000000號），前往臺東縣海端鄉利稻村
    栗園二六林班地內，獵捕山羌一隻，嗣於同日早上八時四十分許，在臺東縣警察
    局關山分局海端分駐所，為警當場查獲，並扣得上揭土造獵槍一把、底火二三四
    顆、鋼珠一四八顆及渠等所獵捕之山羌屍體一隻。
二、案經臺東縣警察局關山分局報請臺灣臺東地方法院檢察署檢察官偵查起訴。
    理  由
一、右揭犯罪事實，業據被告甲○○坦承不諱，此外並有臺東縣警察局關山分局搜索
    扣押筆錄一紙及扣押物品清單二紙附卷可按，且扣案之土造獵槍（槍枝管制編號
    ：第0000000000號）一把，經送內政部警政署刑事警察局鑑驗，鑑驗
    結果認為槍枝係由木質槍身及土造金屬槍管組合而成之土造長槍，以打擊底火（
    藥）引爆子彈內火藥為發射動力，機械性能良好，可擊發適用子彈，認具殺傷力
    ，有該局九十三年十月十一日刑鑑字第○九三○二○三六二○號鑑驗通知書各一
    紙及照片十張在卷足憑，又被告等捕獵之獵物，經鑑定為山羌，係屬珍貴稀有之
    保育類野生動物，未逾環境容許量，亦有行政院農委會農授林務字第○九四○○
    一一八二六號函、臺東縣政府府農自字第○九三○○九五九七四號函及照片二張
    附卷可稽，足認被告自白與事實相符，本件事證明確，被告犯行洵堪認定。
二、核被告所為，係違反野生動物保育法第十八條第一項第一款除族群量逾越環境容
    許量以外之保育類野生動物應予保育不得獵捕之規定，而犯同法第四十一條第一
    項第一款之獵捕保育類野生動物罪。爰審酌被告前因相同獵捕山羌犯行，而遭本
    院為前開刑之宣告，復為貪圖口腹之慾，獵捕保育類野生動物，有損物種多樣性
    之維護及自然生態之平衡，且置法令規定於不顧，所生損害情況，經濟狀況不穩
    定，犯後坦承犯罪，態度尚佳等情及其他一切情狀，量處如主文所示之刑。扣案
    土造獵槍一把、底火二三四顆、鋼珠一四八顆及山羌屍體一隻，或為被告所有供
    被告犯本罪所用之獵具，或為保育類野生動物，應依野生動物保育法第五十二條
    第一項規定宣告沒收，併此敘明。
三、按原住民基於不同之文化傳統，其所追求之價值與其他族群迥然不同，其傳統生
    活之內涵與其他族群有甚大之差異。而原住民依先祖所留下之傳統方式製造簡易
    獵槍上山獵捕飛禽走獸，並將所得獵物與族人分享，本屬原住民傳統生活方式中
    極為重要之一部分，此乃眾所皆知之事實。近年來，原住民之生活型態雖已因社
    會之整體發展及族群之融合而發生重大之改變，其專以狩獵為生或以狩獵為主要
    生活內容者，雖已極為罕見，惟自製簡易獵槍，於農閒或工作之餘入山狩獵，仍
    屬部分原住民難以忘情之生活內容。是內政部於九十四年四月二十二日公布之槍
    砲彈藥刀械許可及管理辦法第一條明訂，本辦法依槍砲彈藥刀械管制條例（以下
    簡稱本條例）第六條之一第一項及第二十條第三項規定訂定之；其中第十五條第
    一項並規定，原住民因狩獵、祭典等生活需要，得申請製造、運輸或持有自製之
    獵槍、漁槍。換言之，原住民依前開管理辦法之規定自製或持有自製獵槍，乃至
    於持槍入山狩獵，除有違反野生動物保育法之情形外，本非法所不許。是綜合立
    法者正視原住民文化之差異性而於歷次修法所展現對原住民文化傳統之尊重和寬
    容，修正後槍砲彈藥刀械管制條例第二十條第一項所謂：「原住民未經許可，製
    造、運輸或持有自製獵槍‧‧‧，供作生活之用者」，自應解釋「原住民本於其
    文化傳統所形成之特殊習慣，專為其於生活中從事狩獵、祭典等活動使用，而以
    傳統方式所製造、運輸或持有之自製簡易獵槍。」，故原住民本於其文化傳統所
    形成之特殊習慣，專為其於生活中所從事之狩獵活動為目的，而以傳統方法製造
    或持有簡易獵槍，即應有前揭規定之適用，不以恃狩獵為生或以狩獵為其生活主
    要內容者為限，始與立法本旨相契合。又同條更於九十四年一月二十六日修訂第
    四項規定：「主管機關應輔導原住民及漁民依法申請自製獵、魚槍」，揆其立法
    意旨，即係希冀主管機關以輔導來代替行政處罰。查被告為山地原住民，其雖非
    恃狩獵為生，惟其本於狩獵之文化傳統所形成特殊習慣，以傳統方法專為打獵而
    自製並持有扣案土造獵槍乙節，核與目前原住民之現況並無違背，且其於所言獵
    捕物品食用，亦不至與常情違背，應可認屬其傳統生活方式之一，雖非特殊祭典
    所使用，基於前述尊重原住民文化傳統及特殊生活習慣之立法本旨，本件被告自
    承係於九十二年五月二十七日余榮輝死亡後，持有原屬余榮輝遺留之獵槍，而於
    行為時槍砲彈藥刀械管制條例第二十條已排除原住民持有自製獵槍之相關刑罰規
    定，已如前述，並本件被告為獵取動物為食，亦堪認作為生活工具之用，均符合
    上開條例第二十條第一項規定，是渠等持有自製獵槍之行為，應屬違反行政規定
    範疇，附此敘明。
據上論斷，應依刑事訴訟法第二百九十九條第一項前段，野生動物保育法第四十一條
第一項第一款、第五十二條第一項，判決如主文。
本案經檢察官乙○○到庭執行職務
中     華     民     國     九十四     年     五     月     三十一      日
                                  臺灣臺東地方法院刑事第一庭
                                          法  官  呂煜仁
右正本證明與原本無異。
如不服本判決，應於判決送達後十日內向本院提出上訴狀。（須附繕本）
「切勿逕送上級法院」
                                          書記官  王敏玉
中     華     民     國     九十四     年     五     月     三十一      日
附錄判決所引法條：
野生動物保育法第四十一條第一項第一款
有下列情形之一，處六月以上五年以下有期徒刑，得併科新台幣二十萬元以上一百萬
元以下罰金：
一  未具第十八條第一項第一款之條件，獵捕、宰殺保育類野生動物者。 
